臺北高等行政法院判決
　　　　　　　　　　　　　　　　　　 96年度訴字第00449號
　　　　　　　　　　　　　　　.
原　　　告　甲○○
被　　　告　勞工保險局
代　表　人　乙○○（總經理）
訴訟代理人　丙○○
　　　　　　戊○○
　　　　　　丁○○
上列當事人間因勞保事件，原告不服行政院勞工委員會中華民國
95年12月7日勞訴字第0950044757號訴願決定，提起行政訴訟。
本院判決如下：
    主  文
原告之訴駁回。
訴訟費用由原告負擔。
　　事  實
緣原告係由台灣糖業股份有限公司申報參加勞工保險之被保險人
，因罹患尿毒症接受腹膜透析治療，於民國（下同）94年3月10
日檢據向被告申請普通殘廢給付，經被告以原告殘廢程度應符合
勞工保險殘廢給付標準表（下稱給付標準表）第47項第7等級，
惟原告自89年6月28日起始加入勞工保險，而於88年1月26日即經
鑑定右側先天性腎臟發育不全併腎功能缺損並領有身心障礙手冊
，加保前之殘廢程度已符合給付標準表第48項第9等級，應不予
給付，乃以94年5月20日保給殘字第09460307150號函核定按給付
標準表第47項第7等級之440日，扣除第48項第9等級之280日，計
發給160日殘廢給付。原告不服，向勞工保險監理委員會（下稱
監理會）申請審議，經該會以94年10月3日94保監審字第2167號
審議審定撤銷原核定，責由被告另為適法之處分。嗣經被告重新
審查，改以其殘廢程度符合給付標準表第48項第9等級，而以94
年10月14日保給殘字第09410230160號函核定發給280日殘廢給付
，經扣除前領160日殘廢給付後，補發120日殘廢給付。原告仍然
不服，向監理會申請審議，經該會以95年1月27日94保監審字第
4013號審議審定撤銷原核定，著由被告另為適法之處分。案經被
告重新審查，並報請行政院勞工委員會釋示後，以95年6月13日
保給殘字第09560384170號函核定原告所請應按第47項第7等級核
付，扣除加保前已局部殘廢之給付標準第48項第9等級280日，發
給160日殘廢給付，則原告前溢領之120日殘廢給付計新台幣（下
同）127,200元，應退還被告銷帳。原告不服，向監理會申請審
議，經該會以95年9月14日95保監審字第2259號審議駁回。原告
猶未甘服，提起訴願，經遭駁回，遂向本院提起行政訴訟。茲摘
敘兩造訴辯意旨如次：
甲、原告方面：
一、聲明：求為判決
１、訴願決定、審議審定及原處分均撤銷。
２、命被告作成核付原告勞工保險殘廢給付標準表第47障害項目
    第7等級殘廢給付之處分。
３、被告應給付原告殘廢給付差額296,800元。
二、陳述：
１、原告係先天性單一右腎，根據醫學報導，在發育過程中，單
    一腎臟會成長的很大，即代償性肥大，能夠執行所有腎臟功
    能，對健康無不良影響，此觀監理會95年9月14日保監議字
    第0950005887號函送95年9月14日95保監審字第2259號審議
    審定，表示被告將原告資料送請特約專科醫師審查時，醫師
    指出僅須1個腎臟完全正常即可維持整體腎功能之正常運作
    。原告發生右腎洗腎之保險事故，與原告先天缺乏左腎無關
    ，僅因先天單腎為少數比率而被法律認定為殘疾，比照手腳
    不健全者，賦與如身體殘障之弱勢者享有社會福利資源。
２、原告確係先天性缺乏左腎，因此右腎顯有代償性肥大現象，
    有財團法人長庚紀念醫院（下稱長庚醫院）基隆分院腎臟科
    及新陳代謝科超音波檢查報告單可證，至長庚醫院94年2月
    21日出具殘廢診斷書之「殘廢詳況」欄所載原告為「併先天
    性無右腎」，應係誤載。原告因尿蛋白異常，於80年7月8日
    前往省立基隆醫院作尿液篩檢，經進一步Ｘ光檢查後，發現
    先天性左腎缺失，醫生當時僅表示原告右側腎臟肥大，希望
    原告能夠減輕體重，少量多餐，避免造成右側腎臟衰竭，當
    時原告右側腎臟功能仍屬正常。嗣於88年間經鑑定右側腎臟
    先天性發育不全併腎功能缺損，領有基隆市政府核發之身心
    障礙手冊，直至94年1月10日右腎開始進行洗腎，94年2月間
    由長庚醫院出具殘廢診斷書，並據以向被告申請殘廢給付。
３、天生殘疾者之身體局部殘廢，非因個人普通傷害或罹患普通
    疾病所導致之功能喪失，而係上天賜予。原告單腎現象並非
    個人因素或其他外力造成，當其同一身體部位發生保險事故
    時，當不能與一般正常人等同視之，一概適用勞工保險條例
    第55條第8款規定：「被保險人之身體原已局部殘廢，再因
    傷害或疾病致身體之同一部位殘廢程度加重者，一律依照殘
    廢給付標準表規定，按其加重後殘廢給付日數，發給殘廢給
    付。．．」，此對天生殘疾者實屬不公。原告發生右腎洗腎
    之事故，符合給付表準表第47項第7等級之給付標準，被告
    未詳加審酌原告特殊身體狀況，逕以一般情事認事用法，顯
    有違誤。
乙、被告方面：
一、聲明：求為判決駁回原告之訴，訴訟費用由原告負擔。
二、陳述：
１、按給付標準表「胸腹部臟器障害」系列第47障害項目規定：
    「胸腹部臟器機能遺存顯著障害，終身祇能從事輕便工作」
    為第7殘廢等級，給付標準440日；同表第48障害項目規定：
    「喪失脾臟或一側腎臟者」為第9殘廢等級，給付標準280日
    。
２、有關被保險人罹患尿毒洗腎治療請領殘廢給付案，依行政院
    勞工委員會86年12月19日（86）台勞保二字第053640號函示
    ：「．．（3）同意依勞工保險條例施行細則第80條規定新
    增罹患慢性腎衰竭洗腎治療之患者比照『胸腹部臟器機能遺
    存顯著障害，終身只能從事輕便工作者』第7等級發給給付
    。．．（5）一側腎臟正常，另一側腎臟喪失功能，但未切
    除者，因另一腎臟已失去功能宜比照一側腎臟切除發給給付
    。．．」復據該會95年5月18日勞保2字第0950026014號函釋
    ：「．．二、查勞工保險條例第19條第1項規定：『被保險
    人或其受益人，於保險效力開始後，停止前發生保險事故者
    ，得依本條例規定，請領保險給付。』，被保險人於加保前
    或停保期間已因傷病移植或切除一側腎臟或一側腎臟喪失功
    能，依勞工保險殘廢給付標準表及本會86年12月19日台86勞
    保二字第053640號函規定，符合第48項第9等級殘廢項目，
    且屬加保前事故，依前開第19條規定，不得核發殘廢給付。
    三、另查本會95年5月18日勞保二字第0950025649號令規定
    ：『被保險人加保前之殘廢，於保險有效期間殘廢程度加重
    者，依殘廢給付標準表應核定之殘廢給付日數，應扣除加保
    前原已局部殘廢依殘廢給付標準表規定之給付日數。』故本
    案被保險人於加保後開始接受血液透析，申請殘廢給付者，
    其加保前原已局部殘廢之殘廢給付日數應予扣除，僅核發保
    險有效期間殘廢程度加重部分之殘廢給付。」。
３、原告以因罹患尿毒症接受腹膜透析治療，於94年3月10日向
    被告申請殘廢給付，經被告審查，以其殘廢程度符合給付標
    準表第47項第7等級，給付標準440日，惟其自89年6月28日
    起始加入勞工保險，而其於88年1月26日即經鑑定右側先天
    性腎臟發育不全併腎功能缺損並領有殘障手冊，當時殘廢程
    度已符合給付標準表第48項第9等級，因係屬加保前之殘廢
    程度，此部分殘廢程度應不予給付，被告乃扣除第48項第9
    等級280日殘廢給付，發給160日殘廢給付計169,600元。原
    告不服，向監理會申請審議，經該會94年10月3日94保監審
    字第2167號審議審定撤銷原核定，責由被告另為適法之處分
    。嗣經被告依該會撤銷理由，重新核定改按給付標準表第48
    項第9等級核付，扣除前已領取之160日給付，補發120日殘
    廢給付計127,200元。原告仍不服，再次向該會申請審議，
    經該會95年1月27日94保監審字第4013號審議審定撤銷原核
    定，由被告另為適法之處分。其後，被告以有關審核類此案
    件因法規依據仍有疑義，報請行政院勞工委員會釋示，嗣被
    告據該會95年5月18日勞保2字第0950026014號函釋規定，以
    95年6月13日保給殘字第09560384170號函重新核定其殘廢程
    度符合給付標準表第47項第7等級，給付標準440日，惟須扣
    除加保前已局部殘廢之第48項第9等級給付標準280日，發給
    160日計169,600元，溢領之120日殘廢給付計127，200元應
    退還被告銷帳，並經監理會95年9月14日95保監審字第2259
    號審議及行政院勞工委員會95年12月7日勞訴字第09500447
    57號訴願決定維持在案。
４、本案分別經被告及監理會之特約專科醫師依據長庚醫院殘廢
    診斷書及基隆市政府94年3月29日基府社老參字第094003141
    1號函附原告身心障礙者鑑定表影本審查原告為「二側腎臟
    無機能且需終身定期作血液透析併先天性無右腎」，皆認為
    原告喪失腎功能須終身透析，其殘廢程度符合給付標準表第
    47項第7等級規定，給付標準為440日。然原告係先天性無左
    腎（被告誤載為右腎），其殘廢程度符合給付標準表第48項
    第9等級，給付標準為280日，因係屬加保前之殘廢程度，此
    部分應不予給付。是被告依行政院勞工委員會上開函釋規定
    ，核定原告符合給付標準表第47項第7等級給付，標準440日
    ，扣除原告加保前即已殘廢之280日給付，共核發原告160日
    殘廢給付，是原告前所溢領之120日殘廢給付計127,200元應
    退還被告銷帳，並無違法不當之處。
    理  由
一、按「被保險人或其受益人，於保險效力開始後，停止前發生
    保險事故者，得依本條例規定，請領保險給付。」、「被保
    險人因普通傷害或罹患普通疾病，經治療終止後，如身體遺
    存障害，適合殘廢給付標準表規定之項目，並經保險人自設
    或特約醫院診斷為永久殘廢者，得按其平均月投保薪資，依
    同表規定之殘廢等級及給付標準，1次請領殘廢補助費，．
    ．．。被保險人領取普通傷病給付期滿，或其所患普通傷病
    經治療1年以上尚未痊癒，如身體遺存障害，適合殘廢給付
    標準表規定之項目，並經保險人自設或特約醫院診斷為永不
    能復原者，得比照前項規定辦理。」、「殘廢給付依左列規
    定，審核辦理之：．．六、被保險人身體遺存障害，不適合
    殘廢給付標準表所定之各項目時，得衡量其殘廢程度，比照
    同表所定之身體障害狀態，定其殘廢等級。．．八、被保險
    人之身體原已局部殘廢，再因傷害或疾病致身體之同一部位
    殘廢程度加重者，一律依照殘廢給付標準表規定，按其加重
    後殘廢給付日數，發給殘廢給付。但原已局部殘廢部分，依
    殘廢給付標準表規定所核定之給付日數，應予扣除。．．」
    勞工保險條例第19條第1項、第53條、第55條第6款及第8款
    分別定有明文。次按「本條例第55條第8款、第9款所稱同一
    部位，指與身體障害系列部位同一者。」、「本條例第55條
    及勞工保險殘廢給付標準表未規定之事項，得由中央主管機
    關補充規定之。」復分別為同條例施行細則第79條及第80條
    所規定。另按，勞工保險殘廢給付標準表「胸腹部臟器障害
    」系列第47障害項目「胸腹部臟器機能遺存顯著障害，終身
    祇能從事輕便工作者」為第7殘廢等級，給付標準440日；第
    48障害項目「喪失脾臟或1側腎臟者」為第9殘廢等級，給付
    標準280日。又按，行政院勞工委員會86年12月19日台86勞
    保二字第053640號函示：「有關貴局陳報之研商『被保險人
    罹患尿毒洗腎者，得否請領殘廢給付』會議紀錄及比照公保
    列入殘廢給付等2案。本案既經醫學專家會議認為洗腎患者
    實際上對腎臟之治療業已終止，並認定為殘廢，與勞工保險
    條例第53條規定請領殘廢給付須以『治療終止』為要件相符
    ，且為使社會保險給付一致性，邇後罹患尿毒症洗腎患者請
    領殘廢給付相關問題，同意依該項會議決議辦理。」；被告
    86年12月5日研商「被保險人罹患尿毒洗腎者，得否請領殘
    廢給付」會議決議略以：「．．二、被保險人罹患慢性腎衰
    竭，經專科醫師確定須長期規則血液透析治療時，可認定為
    殘廢。三、依勞工保險條例施行細則第80條規定新增慢性腎
    衰竭洗腎治療患者比照『胸腹部臟器機能遺存顯著障害，終
    身祇能從事輕便工作者』第7等級發給給付．．」。再按，
    行政院勞工委員會95年5月18日勞保二字第0950026014號函
    釋：「．．二、查勞工保險條例第19條規定：『被保險人或
    其受益人，於保險效力開始後，停止前發生保險事故者，得
    依本條例規定，請領保險給付。』，被保險人於加保前或停
    保期間已因傷病行腎臟移植或切除一側腎臟或一側腎臟喪失
    功能，依勞工保險殘廢給付標準表及本會86年12月19日台86
    勞保二字第053640號函規定，符合第48項第9等級殘廢項目
    ，且屬加保前殘廢事故，依前開第19條規定，不得核發殘廢
    給付。三、另查本會95年5月18日勞保二字第0950025649號
    令規定：『被保險人加保前之殘廢，於保險有效期間殘廢程
    度加重者，依殘廢給付標準表應核定之殘廢給付日數，應扣
    除加保前原已局部殘廢依殘廢給付標準表規定之給付日數』
    ，故本案被保險人於加保後開始接受血液透析，申請殘廢給
    付者，其加保前原已局部殘廢之殘廢給付日數應予扣除，僅
    核發保險有效期間殘廢程度加重部分之殘廢給付。」。經核
    上開函釋與勞工保險條例相關規定意旨無違，被告辦理相關
    案件，自得據之適用。
二、本件原告係由台灣糖業股份有限公司申報參加勞工保險之被
    保險人，因罹患尿毒症接受腹膜透析治療，於94年3月10日
    檢據向被告申請普通殘廢給付，經被告以原告殘廢程度應符
    合給付標準表第47項第7等級，惟原告自89年6月28日起始加
    入勞工保險，而於88年1月26日即經鑑定右側先天性腎臟發
    育不全併腎功能缺損並領有身心障礙手冊，加保前之殘廢程
    度已符合給付標準表第48項第9等級，應不予給付，乃以94
    年5月20日保給殘字第09460307150號函核定按給付標準表第
    47項第7等級之440日，扣除第48項第9等級之280日，計發給
    160日殘廢給付。原告不服，向監理會申請審議，經該會以
    94年10月3日94保監審字第2167號審議審定撤銷原核定，責
    由被告另為適法之處分。嗣經被告重新審查，改以其殘廢程
    度符合給付標準表第48項第9等級，而以94年10月14日保給
    殘字第09410230160號函核定發給280日殘廢給付，經扣除前
    領160日殘廢給付後，補發120日殘廢給付。原告仍然不服，
    向監理會申請審議，經該會以95年1月27日94保監審字第401
    3號審議審定撤銷原核定，著由被告另為適法之處分。案經
    被告重新審查，並報請行政院勞工委員會釋示後，以95年6
    月13日保給殘字第09560384170號函核定原告所請應按第47
    項第7等級核付，扣除加保前已局部殘廢之給付標準第48項
    第9等級280日，發給160日殘廢給付，則原告前溢領之120日
    殘廢給付計127,200元，應退還被告銷帳。原告不服，向監
    理會申請審議，經該會以95年9月14日95保監審字第2259號
    審議駁回。原告猶未甘服，提起訴願，經遭駁回，遂向本院
    提起行政訴訟，並以事實欄所示各節據為爭議。惟查：
１、勞工保險殘廢給付標準表係依勞工保險條例第53條規定而定
    之，其中未規定之項目，致被告因審核而無適合項目可資適
    用時，依同條例第55條第6款規定，得衡量其殘廢程度，比
    照同表所定之身體障害狀態，定其殘廢等級。勞工保險條例
    施行細則第80條復規定：「本條例第55條及勞工保險殘廢給
    付標準表未規定之事項，得由中央主管機關補充規定之。」
    足見被保險人身體遺存障害，不適合殘廢給付標準表所定之
    各項目時，如何衡量其殘廢程度，比照同表所定之身體障害
    狀態，定其殘廢等級，乃中央主管機關行政院勞工委員會及
    被告之權限。查勞工保險殘廢給付標準表「胸腹部臟器障害
    」第48項規定，喪失脾臟或一側腎臟者，得請領殘廢給付，
    而同表第44項、第45項、第46項、第47項及第52項等障害項
    目均僅就胸腹部臟器障害者予以綜合性規定，至尿毒症洗腎
    患者是否適用各該障害項自，依該障害系列附註說明，並未
    明確規範。準此，被告為求慎重，於86年12月5日邀集有關
    機關及醫學專家召開會議研商，衡量洗腎患者之殘廢程度，
    決議新增慢性腎衰竭洗腎治療患者，經專科醫師確定須長期
    規則血液透析治療時，比照「胸腹部臟器機能遺存顯著障害
    ，終身祇能從事輕便工作者」第7等級發給440日殘廢給付，
    並報請中央主管機關行政院勞工委員會釋示同意，核與勞工
    保險條例第55條第6款及其施行細則第80條之規定無違，且
    查上開新增殘廢給付之規定，係積極擴張解釋以增進慢性腎
    衰竭洗腎治療患者之福祉，既未限縮被保險人之權利，亦未
    牴觸憲法及法律之規定，自得予以適用。
２、原告所患尿毒症接受腹膜透析治療，其殘廢程度符合給付標
    準表第47項第7等級之事實，為兩造所不爭執，並有長庚醫
    院94年2月21日出具之勞工保險殘廢診斷書附原處分卷可稽
    。查原處分係以原告於加保前之88年1月26日即經鑑定右側
    先天性腎臟發育不全併腎功能缺損並領有身心障礙手冊，其
    加保前之殘廢程度已符合給付標準表第48項第9等級，係屬
    加保生效前之殘廢，此部分殘廢應不予給付，爰依給付標準
    表第47項第7等級之440日，扣除第48項第9等級之280日，原
    應發給160日殘廢給付，惟原告前已領取280日殘廢給付，故
    溢領之120日殘廢給付應予退還（見被告94年5月20日保給殘
    字第09460307150號函、94年10月14日保給殘字第094102301
    60號函，及系爭95年6月13日保給殘字第09560384170號函之
    處分內容）。是本件爭點厥為原告於加保前之88年1月26日
    即經鑑定右側先天性腎臟發育不全併腎功能缺損並領有身心
    障礙手冊，該局部殘廢是否應予以扣除？按勞保之被保險人
    得請領殘廢給付，須以該殘廢事故發生在保險有效期間，此
    觀勞工保險條例第19條第1項規定至明，故被保險人加保前
    或停保期間之殘廢，因非保險有效期間發生之保險事故，自
    不得請領該部分之保險給付。經查，原告係先天性無左腎（
    見本院卷第65頁之長庚醫院基隆分院腎臟科及新陳代謝科超
    音波檢查報告單），且加保前之88年1月26日即經鑑定右側
    先天性腎臟發育不全併腎功能缺損並領有身心障礙手冊（見
    原處分卷第11-21頁之基隆市政府94年3月29日基府社老參字
    第0940031411號函送原告身心障礙者鑑定表），亦即原告於
    89年6月28日透過慶豐商業銀行股份有限公司加入勞工保險
    （見原處分卷第2頁之殘廢給付受理編審清單）之前，其身
    體原已局部殘廢，屬加保前殘廢事故，依勞工保險條例第19
    條第1項規定，其加保生效前之原有局部殘廢，本不應核發
    殘廢給付，因此其加保前原已局部殘廢之殘廢給付日數（給
    付標準表第48項第9等級280日），依勞工保險條例第55條第
    8款規定，應予扣除。從而，被告僅核發保險有效期間殘廢
    程度加重部分之殘廢給付予原告，並請原告退還先前溢領之
    120日殘廢給付，徵諸首揭規定及函釋意旨，並無不合。
三、綜上所述，原告起訴論旨，並無可採。原處分於法並無違誤
    ，審議審定及訴願決定遞予維持，俱無不合。原告訴請撤銷
    訴願決定、審議審定及原處分，併請判命被告作成核付原告
    勞工保險殘廢給付標準表第47障害項目第7等級殘廢給付之
    處分，及給付原告殘廢給付差額296,800元，均為無理由，
    應予駁回。
據上論結，本件原告之訴為無理由，爰依行政訴訟法第98條第3
項前段，判決如主文。
中    華    民    國    96    年    8    月    16     日
                        第三庭審判長法  官  姜素娥
                                    法  官  楊莉莉
                                    法  官  曹瑞卿
上為正本係照原本作成。
如不服本判決，應於送達後20日內，向本院提出上訴狀並表明上
訴理由，如於本判決宣示後送達前提起上訴者，應於判決送達後
20日內補提上訴理由書（須按他造人數附繕本）。
中    華    民    國    96    年    8    月    16     日
            　　　　　　　 　　 　  書記官  方偉皓
